【裁判字號】    99,台上,441
【裁判日期】    990121
【裁判案由】    妨害性自主
【裁判全文】
最高法院刑事判決              九十九年度台上字第四四一號
上  訴  人  台灣高等法院高雄分院檢察署檢察官
被      告  甲○○
上列上訴人因被告妨害性自主案件，不服台灣高等法院高雄分院
中華民國九十六年十二月（原判決誤載為十月）二十四日第二審
判決（九十六年度上訴字第一九七九號，起訴案號：台灣屏東地
方法院檢察署九十四年度偵字第五七六五號），提起上訴，本院
判決如下：
    主  文
原判決撤銷，發回台灣高等法院高雄分院。
    理  由
本件原判決以公訴意旨略以：被告甲○○係○○○有限公司負責
人，與其公司成年女員工Ａ女（人別資料詳卷）有男女朋友關係
。被告於民國九十四年十一月二十一日九時三十分許，駕駛車牌
號碼○○-○○○○號自小客車，搭載Ａ女至屏東縣屏東市○○
路中華電信股份有限公司（下稱電信局）辦理電話過戶移機，因
故發生爭執，Ａ女向被告表示要分手，被告央求Ａ女上車，並將
Ａ女載往屏東縣三地門鄉三地村森林公園，見該處四下無人，被
告為逞性慾，竟基於強制性交之犯意，命Ａ女在車內替其口交，
讓其消氣，Ａ女不從，被告自行將褲子拉鏈拉下，掏出生殖器，
以一手強拉Ａ女頭髮靠近其生殖器，另一手將Ａ女之褲子拉下之
強暴方法，欲強制Ａ女對其口交，然因車內空間狹小，且Ａ女強
烈反抗而未遂，被告隨即下車，欲至乘客座處對Ａ女續行強制性
交行為之際，Ａ女見狀立即趁機將車門反鎖，迅速爬到駕駛座上
，駕車逃離現場，並報警處理。因認被告涉犯刑法第二百二十一
條第二項之強制性交未遂罪。但經原審審理結果，認為不能證明
被告犯罪，因而維持第一審諭知其無罪之判決，駁回檢察官在第
二審之上訴。固非無見。
惟按：(一)、證人之陳述有部分前後不符時，究竟何者為可採，法
院仍得本其自由心證予以斟酌，非謂一有不符或矛盾，即應認其
全部均為不可採信。原判決雖採信被告所辯，並以：Ａ女關於被
告對其為性侵害之經過，於警詢時並未指稱被告有強行脫其褲子
，並以手指插進其生殖器，且係明確指稱被告強迫口交並未得逞
，此與Ａ女於偵查、第一審中所指已經開始口交，甚至有強脫外
褲及內褲，並以手指插入生殖器等情，顯然差異甚大。又Ａ女於
警詢所稱口交地點係在三地門森林公園內，偵查中則改為半途中
之小公園，至第一審卻稱在車行途中即已口交各語，對於被告究
竟有無口交得逞、有無以手指插入其生殖器、施暴地點等基本事
實之指述，互有矛盾，是否可信，已有疑義等由，因而為被告有
利之認定。然卷查Ａ女在警詢指稱：「離開電信局後，在前往三
地門路上，因言語上爭執惹火他，他就用手扯我頭髮及打我臉」
、「用一隻手扯著頭髮，另一隻手強把我褲子及內褲拉下，要我
為他做口交，我因強烈反抗，所以甲○○從駕駛座下來，繞到乘
客座企圖強暴我」（見警卷第七頁），於偵查中陳稱：「因為他
的力氣很大，還是把我的嘴巴撬開替被告口交，有含到他的生殖
器，過程中他有打我」（見偵查卷第三十五頁），在第一審時稱
：「他在車上對我拳打腳踢，因為路上都沒有人，他開車蛇行且
開開停停，並拉下拉鏈掏出生殖器，要我替他口交，他拉我的頭
髮往他的生殖器那邊靠近，我的嘴巴跟頭都有碰到他的生殖器，
過一下子，他載我到公園裡面，途中有拉拉扯扯，並有拉我褲子
，到公園後就把我的長褲及內褲褪到大腿，他的手指有插入我的
生殖器官，我有極力反抗」（見第一審卷第六十七頁反面）等情
，關於被告強行口交部分之陳述，前後雖有詳簡之別，但並無明
顯齟齬之處，原判決認為Ａ女就基本事實之指訴矛盾而悉予摒棄
不採，已有可議。又Ａ女指訴被告強行口交過程，對其拳打腳踢
、拉拉扯扯，Ａ女因而極力反抗，與卷附Ａ女傷害診斷書記載之
右眼眉瘀血、左上臂瘀血、右手瘀血、左下腿瘀血二處及右膝瘀
血、右大腿小傷口數處等旨，並無不符，而此不利於被告之證據
，究如何不可採？原判決未詳細說明，僅以Ａ女之頭皮、後腦部
、嘴巴及大腿部位，應留有相當傷痕，與診斷書所載受傷部位無
一相符，認為Ａ女指訴被告對其性侵害且施以強暴，是否確為實
情，殊值懷疑（見原判決第五頁第三列至第十列），其所為論斷
，難謂符合採證法則。(二)、客觀上為法院認定事實及適用法律基
礎之證據雖已調查，而其內容尚未明瞭者，即與未經調查無異，
如遽行判決，仍屬應於審判期日調查之證據而未予調查。依受理
Ａ女報案之警員○○○於偵查中證稱：「Ａ女服裝不整來報案，
樣子很緊張，問她發生什麼事情，她說在森林公園她的老闆要強
暴她，她一直抵抗，她老闆就下車，從她坐的位置要強暴她，她
趁這個機會跳到駕駛座要開車離開，她的老闆擋在前面不讓她走
，所以她就開車撞她老闆逃走了，當時她哭哭啼啼的，而且又一
直在發抖，當時看她開來的車子的擋風玻璃上有血跡，她叫我們
趕快去現場看，看她老板有沒有被她撞死」等語（見偵查卷第四
十頁），又被告甫於案發後，被帶到分駐所，警員發現其褲子拉
鏈未拉，有照片在卷可查（見第一審卷第六十三頁）。則Ａ女報
案時「服裝不整」、「當時她哭哭啼啼的，而且又一直在發抖」
，與被告甫於案發後被帶到分駐所時「褲子拉鏈未拉」，上開證
據核與Ａ女指訴被告對其為性交行為之基本事實似無矛盾。原判
決以Ａ女與被告曾有親密關係，而被告褲子拉鏈未拉且衣衫不整
等情形，「顯係一時疏忽所致」等由，即認被告未對Ａ女為強制
性交之行為，尚嫌速斷。真相如何？顯然仍有疑義。原審未詳加
究明，致事實仍有不明，其遽行判決，自有違誤。(三)、審理事實
之法院對於被告有利及不利之證據，應一律注意詳為調查，綜合
全案證據資料，本於經驗法則以定其取捨，並將取捨證據及得心
證之理由於判決內詳為說明。故證據雖已調查，但若尚有其他必
要部分並未調查，致事實仍有疑竇而未臻明白者，即與未經調查
無異，如遽行判決，仍難謂無應於審判期日調查之證據而未予調
查之違法。按汽車擋風玻璃為安全玻璃，如係由兩片平板玻璃由
透明膠膜黏合而成，受撞擊時不致於產生尖銳碎片造成傷害，而
玻璃受撞擊（或槍擊）會產生放射狀與同心圓形狀之二種主要裂
痕，由玻璃裂痕，可研判撞擊力方向、力量大小、角度。從放射
狀裂痕之中心點，可判斷撞擊點。第一次撞擊所產生之放射狀裂
痕，因形成在先，第二次以後撞擊所產生之放射狀裂痕，即無法
跨越第一次撞擊產生之放射狀裂痕，依此得以判斷撞擊點與順序
，此為物理慣性。關於車牌號碼○○-○○○○號自小客車之前
擋風玻璃碎裂照片，依據警卷第二十九頁黑白照片與第一審卷第
六十一頁、第六十二頁彩色照片所示，共有三處放射狀裂痕，以
面對該車方向敘述，分別為左上角（即駕駛座上方）、中間、右
下角三處，而右下角之放射狀裂痕無法跨越中間之放射狀裂痕，
中間之放射狀裂痕無法跨越左上角。且左上角放射狀裂痕之受力
點為內側，中間與右下角放射狀裂痕之受力點為外側。則其撞擊
順序是否為左上角、中間、右下角？又左上角之放射狀裂痕是否
為Ａ女證稱：「被告載我到三地門途中發生車禍，是要去三地門
路上三叉路口，他開錯路撞到藍色小貨車，被告闖紅燈，被告的
頭部撞到車的左上角擋風玻璃受傷，玻璃有碎掉，呈現一個拳頭
大的蜘蛛網狀裂痕」（見第一審卷第六十七頁反面）等情所造成
？另中間、右下角之放射狀裂痕，是否與Ａ女證稱：「被告突然
跳到引擎蓋上，一手抓住窗框，一手搥打破裂部分的擋風玻璃，
好像要把整個車窗打破，玻璃碎片掉進車子裡面」等情相符（見
第一審卷第六十八頁）？且與被告受有「右上眼皮擦傷1×1公分
、鼻根擦傷1×1公分、右顴部擦傷1×1公分、右手背及前臂擦傷
六處約0.5×1公分、右手背第二至第五指擦傷約1至1.5公分、右
前額擦傷7公分」等傷勢一致（見卷附行政院衛生署○○醫院驗
傷診斷書，偵查卷第六十四頁）？實情如何？關係被害人指訴是
否可採，均有調查釐清之必要。原審就以上疑竇未予究明，遽行
判決，非惟證據調查職責未盡且有判決理由不備之違法。檢察官
上訴意旨執以指摘，非無理由，應認原判決有撤銷發回更審之原
因。
據上論結，應依刑事訴訟法第三百九十七條、第四百零一條，判
決如主文。
中    華    民    國  九十九  年    一    月  二十一  日
                      最高法院刑事第九庭
                          審判長法官  邵  燕  玲
                                法官  李  伯  道
                                法官  孫  增  同
                                法官  李  英  勇
                                法官  施  俊  堯
      本件正本證明與原本無異
                                      書  記  官
中    華    民    國  九十九  年    一    月  二十二  日
                                                      Q

司法院資訊處製作；財團法人民間司法改革基金會備份。
